【裁判字號】    98,簡,307
【裁判日期】    981028
【裁判案由】    申報公職人員財產
【裁判全文】
臺北高等行政法院判決
                                       98年度簡字第307號
原      告  甲○○
被      告  監察院
代  表  人  乙○○（院長）住同.
上列當事人間申報公職人員財產事件，原告不服監察院中華民國
98年4 月10日（98）院台訴字第0983210024號訴願決定，提起行
政訴訟，本院判決如下：
    主  文
原告之訴駁回。
訴訟費用由原告負擔。
    事實及理由
一、程序事項：本件訴訟標的之價額在新臺幣（下同）20萬元以
    下，依照行政訴訟法第229 條第2 項、第1 項第2 款規定及
    司法院民國92年9 月17日院台廳行一字第23681 號令，應適
    用簡易程序，本院並依同法第233 條第1 項規定，不經言詞
    辯論，逕行裁判，先予敘明。
二、事實概要：原告曾任第5 屆立法委員（任期自91.2.1至94.1
    .31 ），為行為時公職人員財產申報法第2 條第1 項第9 款
    所列之公職人員，依同法第4 條第1 款規定，應於申報期限
    內向被告申報財產，其所應申報之財產，為各該申報日，申
    報人本人、配偶及未成年子女所有之依同法第5 條所規定之
    財產。惟原告於92年12月23日申報之財產，就應申報財產項
    目，未據實申報債務2 筆，為故意申報不實，被告乃依同法
    第11條第1 項後段規定，處以罰鍰12萬元。原告不服，提起
    訴願亦遭駁回，遂提起行政訴訟。
三、本件原告主張：原告曾任立法委員，財產申報一向按規定依
    時依法申報，於92年申報時，其中有二筆債務不一致，係依
    被告電話及傳真通知，始悉有誤，隨即予以補報更正，並與
    被告承辦人電話聯絡，承蒙同意更正在卷。詎料時隔5 年，
    於97年間被告卻以申報不實裁罰，感到驚訝不解，無法接受
    。被告乃公信力權威機構，原告既依法申報財產，通常只有
    隱瞞收入或持有財產部份，那有負債而不具實申報，有違常
    理。至於申報不一有誤，已即時更正補報，並蒙同意更正在
    案，被告不能同意在先，又以訴願決定書內理由五之說詞裁
    罰，致原告損失，至為不公等情。並聲明求為判決撤銷訴願
    決定及原處分。
四、被告則以：
  (一)原告曾任第4 、5 屆立法委員（任期分別為88.2.1～91.1.
    31、91.2.1～94.1.31 ），而本筆債務係原告自90年3 月26
    日起向華南銀行借貸，初貸金額為1,950 萬元。原告不但未
    於92年度財產申報時申報本筆債務，甚至於90年及91年財產
    申報時，皆未見其填報本筆貸款金額，足證原告自始即未依
    法據實申報，並非其所稱之一時作業疏忽，而僅有92年未予
    申報之情形。況原告因未按期繳還貸款，致遭華南銀行列報
    為逾期放款，經雙方協商償還計畫，達成協議，每月並經由
    原告帳戶轉帳扣款。依資料顯示，本筆債務自始即為原告以
    其本人名義向華南銀行借貸及協商償還計畫，並由該行依雙
    方協商結果，每月自原告存款帳戶扣款轉帳攤還貸款（資料
    上從92年2 月起至93年10月有21筆繳款記錄），原告實難諉
    為不知有該筆債務之存在。
  (二)有關原告與配偶黃錦玟於新豐資產管理股份有限公司債務部
    分，本筆債務係由原告配偶黃錦玟君於85年7 月31日，以其
    名下之彰化縣員林鎮○○段300 地號土地及其上建物，向華
    南銀行設定1,557 萬元最高限額抵押權，並自該行貸得1,29
    7 萬元，由原告為該筆借款之連帶保證人之一，原告配偶黃
    君未繳納本息，華南銀行遂聲准臺灣彰化地方法院裁定准予
    拍賣抵押物，再於92年7 月31日將本筆債權讓與新豐資產管
    理股份有限公司，本筆貸款顯然係由原告配偶抵押貸款使用
    ，且自85年8 月貸得款項起至88年間，均從原告配偶之銀行
    帳戶自動轉帳償還貸款，原告及其配偶並無不知本筆債務之
    理。
  (三)至於原告所稱本件92年度財產申報，有2 筆債務不一致，經
    被告機關電話及傳真通知及同意後，其隨即更正補報，不應
    再以申報不實裁罰；及一般人僅有隱瞞收入或持有財產，並
    無負債不據實申報之理乙節。按依行為時公職人員財產申報
    資料審核及查閱辦法第6 條、第10條規定可知，申報人於申
    報後發現申報資料錯誤時，固得隨時更正財產申報表，原受
    理申報機關（構）亦將同意所請更正。當處分機關審核後，
    認申報人申報財產項目與查核結果有不一致情形，當依行政
    程序法相關規定，函請申報人陳述意見，說明申報不一致理
    由。處分機關再依申報人檢送之證據資料，判斷所陳意見是
    否屬實，倘認申報不一致非屬故意申報不實，將依審核後之
    正確財產資料通知申報人；倘認屬故意申報不實，即應作出
    裁罰處分。是原告所稱，處分機關既同意更正卻又裁罰，實
    係其誤解公職人員財產申報法相關規定。另原告所稱一般人
    並無負債不據實申報之情，僅屬臆測之詞。
  (四)綜上，原告於辦理92年財產申報時，故意未申報2 筆債務合
    計30,205,150元，有故意申報不實之情事，被告機關依行為
    時公職人員財產申報法第11條第1 項後段規定，所為罰鍰12
    萬元處分，並無不合等語，資為抗辯。並聲明求為判決駁回
    原告之訴。
五、查原告於辦理92年財產申報時，未申報2 筆債務合計30,205
    ,150元之事實，為其所不否認，故本件應審酌事項為：原告
    是否故意為不實之申報？本院判斷如下：
  (一)按行為時即84年7 月12日修正公布之公職人員財產申報法第
    3 條規定：「公職人員之財產除應於就（到）職3 個月內申
    報外，並應每年定期申報一次。」同法第5 條規定：「公職
    人員應申報之財產如左：一、不動產、船舶、汽車及航空器
    。二、一定金額以上之存款、外幣、有價證券及其他具有相
    當價值之財產。三、一定金額以上之債權、債務及對各種事
    業之投資。（第1 項）公職人員之配偶及未成年子女所有之
    前項財產，應一併申報。（第2 項）」同法第11條第1 項規
    定：「公職人員明知應依規定申報，無正當理由不為申報，
    處新臺幣6 萬元以上30萬元以下罰鍰。其故意申報不實者，
    亦同。」另按行為時即89年1 月12日修正公布之公職人員財
    產申報法第1 條規定：「本細則依公職人員財產申報法（以
    下簡稱本法）第16條規定訂定之。」，同細則第10條第6項
    規定：「公職人員應申報之財產，為各該申報日，其本人、
    配偶及未成年子女所有之本法第5 條第1 項各款所列之財產
    。」同細則第19條第1 項以及第2 項規定：「本法第5 條第
    1 項第2 款及第3 款之一定金額，依左列規定：一、存款、
    有價證券、債權、債務及對各種事業之投資，每類之總額為
    新臺幣100 萬元，或有價證券之上市股票總額為新臺幣50萬
    元。二、外幣類之總額為折合新臺幣20萬元。三、其他具有
    相當價值之財產，每項（件）價額為新臺幣20萬元。」
  (二)次按「…所謂公職人員明知應依規定申報，無正當理由不為
    申報，係指公職人員明知自己係屬公職人員財產申報法第2
    條規定之人員，有申報財產之義務，而無正當理由不為申報
    ，係以明知之直接故意為其構成要件。所謂其故意申報不實
    者，亦同，已明定處罰申報不實者，係以故意為其構成要件
    ，即不以「直接故意」為限。至該法條後段所謂「亦同」，
    僅指其「處罰」與前段之規定相同而已，並非指其處罰之構
    成要件亦與前段相同，係以處罰「直接故意」為限‥‥。」
    （最高行政法院92年度判字第78號判決要旨參照）。又所謂
    間接故意，係指原告對於構成行政違章之事實，預見其發生
    而其發生並不違背其本意者而言，縱無隱匿財產之意圖，仍
    難解免申報不實之處罰（最高行政法院96年度判字第856 號
    判決意旨參照），又公職人員財產申報法要求公職人員申報
    財產之規範目標，最低限度即是要求擔任特定職務之公職人
    員，其個人、配偶及未成年子女之財務狀況可供公眾檢驗，
    進而促進人民對政府施政廉能之信賴，是公職人員若未能確
    實申報財產狀況，即使其財產來源正當，或並無隱匿財產之
    意圖，無論其申報不實係基於直接故意或間接故意，均符本
    法「故意申報不實」違章行為之「故意」要件。
  (三)原告於92年間時任第五屆立法委員（91年2 月1 日起），於
    申報當年度財產時漏未申報兩筆債務，分別為：
  1.就華南商業銀行貸款（17,650,860元）部分：
    (1)債務種類為借款，債務人為原告，債權人為華南商業銀行
      ，金額為17,650,860元。原告於被告查核階段稱因申報財
      產作業時抄謄疏列，於處分後，則改稱係對第三人建設公
      司連帶擔保款項，有關清償情事係由建設公司逕與債權銀
      行協商，其因擔任立法委員公務繁忙並不知悉始末云云。
    (2)惟查，原告曾任第4 、5 屆立法委員（任期分別為88.2.1
      ～91.1.31 、91.2.1～94.1.31 ），而本筆債務係原告自
      90年3 月26日起向華南銀行借貸，初貸金額為1,950 萬元
      。原告不但在本案92年度財產申報案件並未申報本筆債務
      ，甚至於90年及91年財產申報時，皆未見其填報本筆貸款
      金額，足證原告自始即未依法據實申報，並非其所稱之一
      時作業疏忽。況原告貸款後因未按期繳還貸款，致遭華南
      銀行列報為逾期放款，經雙方協商償還計畫，達成協議，
      自91年10月26日起至98年4 月26日止，每月攤還10萬元，
      並於98年5 月26日就餘額一次清償，每月並經由原告帳戶
      （帳號000000000000）轉帳扣款，有華南銀行提出原告自
      92年2 月27日至93年10月29日之還款明細、原告90、91及
      92年財產申報表影本（見原處分卷1 卷末）、華南銀行總
      行93年5 月24日（93）人一字第05117 號函附原告貸款資
      料（見同上卷附件20）、華南銀行總行營業部93年12月2
      日93華銀營放字第912 號函附原告貸款資料（見同上卷附
      件28）附卷可稽。足見本筆債務自始為原告以其本人名義
      向華南銀行借貸及協商償還計畫，並由該行依雙方協商結
      果，每月自原告存款帳戶扣款轉帳攤還貸款（自92年2 月
      起至93年10月有21筆繳款記錄），原告所稱不知有該筆債
      務之存在，且原告前後說辭不一，不足採信。
  2.有關原告與配偶黃錦玟於新豐資產管理股份有限公司債務（
    12,554,290 元）部分：
    (1)本筆債務種類為抵押貸款，債務人為原告配偶黃錦紋，原
      債權人為華南商業銀行，金額為12,554,290元。原告於被
      告查核階段陳稱其早期投資建設公司，股東擔任借款人，
      因公司倒閉承受債務而成為債務人，但原告並未被告知，
      致未申報本筆債務；嗣於訴願中改稱本筆債務係建設公司
      連帶擔保所致，原債務公司逕與銀行協商清償事宜，其公
      務繁忙並不知悉始末云云。
    (2)查本筆債務係由原告配偶黃錦玟於85年7 月31日，以其名
      下之彰化縣員林鎮○○段300 地號土地及其上同段840 、
      1086建號建物，向華南銀行設定1,557 萬元最高限額抵押
      權（抵押權存續期間自85年7 月26日起至125 年7 月26日
      止），並於85年8 月6 日自該行貸得1,297 萬元，由原告
      為該筆借款之連帶保證人之一，約定每月由原告配偶在該
      行員林分行開設之活期儲蓄存款第000000000000號帳戶自
      動轉帳償還貸款。本件貸款自88年10月18日起即未繳納本
      息，華南銀行遂聲准臺灣彰化地方法院裁定准予拍賣抵押
      物，再於92年7 月31日將本筆債權讓與新豐資產管理股份
      有限公司（下稱新豐公司），此有新豐公司檢送之臺灣彰
      化地方法院90年8 月31日90拍字第631 號民事裁定、借據
      、他項權利證明書、（債權）讓渡書及債權轉讓公告影本
      等（見同上卷附件2 ）在卷可憑。足見本筆貸款係由原告
      配偶抵押貸款使用，且自85年8 月貸得款項起至88年間，
      均從原告配偶之銀行帳戶自動轉帳償還貸款，原告及其配
      偶並無不知本筆債務之理。是無論原告於陳述意見所稱本
      筆債務為承受建設公司債務，或於訴願時所稱為建設公司
      連帶擔保所致，核與上開證據資料不符，原告主張不足採
      信，則原告未申報本筆配偶抵押貸款之債務，自屬申報財
      產不實。
  (四)按依行為時公職人員財產申報資料審核及查閱辦法第6 條規
    定，申報人於申報後發現申報資料錯誤時，得重新翔實填寫
    申報表，提出於原受理申報機關（構）申請更正。但原申報
    表不得抽換。同法第10條復規定，受理申報機關（構）認申
    報人故意申報不實者，應依本法第11條第1 項後段及其他有
    關規定處理。受理申報機關（構）認申報人非故意申報不實
    者，始將審核後之正確財產資料逕行註記於另表後附於原申
    報表，並通知申報人。換言之，申報人於申報後發現申報資
    料錯誤時，固得隨時更正財產申報表，原受理申報機關（構
    ）亦將同意所請更正。當處分機關審核後，認申報人申報財
    產項目與查核結果有不一致情形，當依行政程序法相關規定
    ，函請申報人陳述意見，說明申報不一致理由。處分機關再
    依申報人檢送之證據資料，判斷所陳意見是否屬實，倘認申
    報不一致非屬故意申報不實，將依審核後之正確財產資料通
    知申報人；倘認屬故意申報不實，仍應裁罰處分。而原告就
    本身及配偶之貸款債務並非不清楚，竟於申報時竟放任而不
    稍加檢查，致漏報情事發生，其未盡檢查義務致漏報，自難
    謂非故意申報不實。否則應申報義務之公職人員，不盡檢查
    義務，均得諉為疏失而免罰，則公職人員財產申報法之規定
    將形同具文。本件原告可以預見若不盡檢查義務即有不實之
    可能，竟不加檢查隨意申報，自合於間接故意規定，應負故
    意申報不實之責，自難以業經更正為由，即謂其漏報非出於
    故意。又被告考量原告之漏報金額等一切情節，處以罰鍰12
    萬元，即屬妥當。
六、綜上所述，原告確有如前所述之申報不實之情事，原處分考
    量原告違章情節，依行為時公職人員財產申報法第11條第1
    項後段規定，處最低罰鍰12萬元，並無違誤，訴願決定予以
    維持，亦無不合，原告起訴請求撤銷訴願決定及原處分，為
    無理由，應予駁回。本件事證已臻明確，兩造其餘攻擊防禦
    方法，經核與判決之結果不生影響，爰不一一論列。
據上論結，本件原告之訴為無理由，爰依行政訴訟法第233 條第
1 項、第98條第1 項前段，判決如主文。
中    華    民    國    98    年    10   月     28    日
               臺北高等行政法院第四庭法  官   林  妙  黛
上為正本係照原本作成。
本件以訴訟事件所涉及之法律見解具有原則性者為限，始得於本
判決送達後20日內向本院提出上訴狀並表明上訴理由，如已於本
判決宣示後送達前提起上訴者，應於判決送達後20日內補具上訴
理由（均按他造人數附繕本），且經最高行政法院許可後方得上
訴。
中    華    民    國    98    年    10   月     28    日
                                     書記官   蔡  逸  萱


司法院資訊處製作；財團法人民間司法改革基金會備份。
